臺灣士林地方法院民事判決　九十年度勞訴字第二五號
　　原　　　告　乙○○
　　被　　　告　復興航空運輸股份有限公司
　　法定代理人　甲○○
右當事人間請求給付資遣費等事件，本院判決如左：
    主    文
被告應給付原告新臺幣貳佰柒拾捌萬仟伍佰肆拾陸元及自民國八十七年十一月三日
起至清償日止，按年息百分之五計算之利息。
原告其餘之訴駁回。
訴訟費用由被告負擔十分之九，餘由原告負擔。
本判決第一項於原告以新臺幣玖拾貳萬元為被告供擔保後，得假執行。
原告其餘假執行之聲請駁回。
    事實及理由
一、原告主張：其自民國七十七年九月七日起，即至被告公司擔任飛行機師職務，嗣
    於八十一年十月一日與被告簽約，奉派至法國接受Ａ三二０正駕駛職務訓練，合
    約中約定被告每月應給付原告總薪資新台幣（下同）二十四萬五千五百元，其後
    於八十三年七月一日調薪四千元、八十四年七月一日調薪一千元另加伙食津貼一
    千八百元，故每月基本薪資為二十五萬二千三百元，但如有超時飛行，另依時數
    加發超時飛行加給。惟被告於八十七年八月初未經任何協商程序，逕行發函調降
    原告薪資，經原告屢向被告反應均未獲置理，被告仍依減薪後之數額發放原告薪
    資，原告即於八十七年十月一日以存證信函通知被告，終止兩造勞動契約，並請
    求發給資遺費。依兩造原薪資之計算方式，被告八十九年八月計短付原告薪資二
    萬六千九百二十二，八十九年九月則短付五萬零一百四十七元，故共計積欠原告
    薪資七萬七千零六十九元；而原告離職前六月之月平均工資為二十六萬八千四百
    一十一元，工作年資為十年又二十四日，依勞動基準法第十七條規定，應得領取
    十又十二分之一個月平均工資之資遣費，共計應為二百七十萬六千四百七十七元
    ；另原告於八十五年度至八十七年度，共計有四十三天之特別休假未休，不因原
    告終止契約而影響，被告自應給付原告應休而未休之特別休假工資三十八萬四千
    七百二十一元（日平均工資計算式：268411/30=8947（元以下四捨五入）,
    8947x43=384721）。綜上合計被告應給付原告三百一十六萬八千二百六十七元，
    及自催告期滿之八十七年十一月三日起至清償日止，按年息百分之五計算之遲延
    利息等語。並聲明：（一）被告應給付原告新台幣三百一十六萬八千二百六十七
    元，及自民國八十七年十一月三日起至清償日止，按年息百分之五計算之利息。
    （二）原告願供擔保，請准宣告假執行。
二、被告則以：原告於七十七年間與被告簽立「復興航空公司飛行人員服務契約書」
    ，關於薪資之約定則為「一、甲方（即被告）聘僱乙方（即原告）擔任副駕駛職
    務，按甲方之規定敘薪，．．．」，是被告本可依約調整原告薪資，從而原告終
    止契約應非合法，自不得請求資遣費及薪資差額。另原告薪資中所含有「定額旅
    費」四萬五千元、「伙食津貼」一千八百元應屬勞動基準法施行細則第十條第九
    款所列之差旅費及誤餐費，應不得列為平均工資計算。再原告薪資內之「飛行獎
    金」二萬元，非固定薪資，而屬獎懲代金性質，乃恩惠性、浮動性之給付，自亦
    不應列入平均工資計算。另原告請求給付應休而未休之特別休假工資，自應就未
    休假之事實，負舉證責任等語，資為抗辯，並聲明駁回原告之訴。
三、原告主張自七十七年九月七日起受僱被告公司擔任飛行機師，於八十一年十月一
    日與被告簽立復興航空公司派赴法國接受Ａ三二０飛行人員合約，合約中約定八
    十二年度除變動旅費、伙食津貼、兼職津貼、執照津貼外，每月核給總薪資額二
    十四萬五千五百元。嗣於八十七年八月被告函告調薪，為原告所拒，故原告於八
    十七年十月一日通知被告終止兩造合約等事實，業據原告提出服務證明書、復興
    公司派赴法國接受Ａ三二０飛行訓練人員合約、存證信函、八十七年十月二日掛
    號郵件收件回執等件為證，且為被告所不爭執，是原告此部分之主張，自堪信為
    真實。
四、原告主張：被告未經原告同意，即片面減薪，未依勞動契約給付工作報酬，且違
    反勞動契約致有損害勞工權益，被告則以依兩造合約，原告本應依被告公司規定
    敘薪，是被告自有調整薪資之權置辯。惟按，工資由勞雇雙方議定之。勞動基準
    法第二十一條第一項前段定有明文。經查，本件被告雖辯稱依兩造合約約定，原
    告應依被告公司規定敘薪，並提出復興航空公司飛行人員服務契約書為證，惟查
    ，依該服務契約書第三條約定：「聘雇期間一年自七十七年九月七日至七十八年
    八月六日止，但經雙方合意得再續約，續約期間每次仍為一年」，是該服務契約
    定有期間甚明，且兩造於八十一年十月一日又另行簽訂前開Ａ三二０飛行訓練人
    員合約，而該合約中就原告薪資係以總薪資額方式約定（即除變動旅費、伙食津
    貼、兼職津貼、執照津貼外，每月應核給總薪資二十四萬五千五百元），前後約
    定顯有不同，是兩造就薪資之約定，自應依新訂之訓練合約而定，自無再適用已
    失效之服務契約書之理。是被告執前所訂之服務契約書，認原告薪資仍應依被告
    規定敘薪，尚難憑採。
五、且查，原告依原計薪方式，其八十七年八月可領得之薪資項目及金額為：
    本薪五萬五千五百元、伙食津貼一千八百元、機型津貼三萬元、定額旅費四萬五
    千元、保障飛行加給（應稅五十小時）七萬一千四百元、（免稅二十小時）二萬
    八千六百元、超時飛行加給五千四百二十五元、飛行獎金二萬元、外站津貼二千
    七百五十元，合計應為二十六萬零四百七十五元。
    而依被告調整後之計薪新制，原告可領得之薪資項目及金額為：
　　本薪八萬一千元、伙食津一千八百元、定額旅費四萬五千元、保障飛行加給（應
　　稅五十小時）六萬九千七百五十元、（免稅二十小時）二萬七千九百元、加班費
　　七千六百零三元、國內旅費五百元，合計為二十三萬三千五百五十三元。
    另八十七年九月分，原告依原計薪方式可領得之薪資項目及金額為：
    本薪五萬五千五百元、伙食津貼一千八百元、機型津貼三萬元、定額旅費四萬五
    千元、保障飛行加給（應稅五十小時）七萬一千四百元、（免稅二十小時）二萬
    八千六百元、飛行獎金二萬元、合計應為二十五萬二千三百元。
    而依被告調整後之計薪新制，原告可領得之薪資項目及金額為：
　　本薪八萬一千元、伙食津一千八百元、定額旅費四萬五千元、保障飛行加給（應
　　稅五十小時）六萬九千七百五十元、（免稅二十小時）二萬七千九百元，合計為
　　二十二萬五千四百五十元。
    是依前開比較可知，被告調整薪資計算方式後，確有生薪資總額較舊制減少之情
    形，是已生實質減薪之效果，而依前開法條規定，工資既應由勞資雙方議定，被
    告調整薪資計算方式既生減薪效果，顯有損原告權益，是其既未經原告同意，自
    難認其片面減薪為合法，雖被告抗辯八十七年薪資調整係為使薪資合理單純化且
    更具公平性，因被告公司計ＡＴＲ及Ａ三二０兩機隊，而舊制之薪資結構不同致
    存有不公平之情形，並造成管理上之困難云云，惟縱認被告公司確因各機隊薪資
    結構不同而有調整薪資之必要，惟兩造就薪資總額既有約定，且被告就何以原制
    係造成薪資結構不公平之原因，而其以減薪之方式調整有其必要性及合理性一節
    ，亦未舉證說明，故其所辯，尚難憑採。是被告片面調整薪資既非合法，則其自
    應依兩造原約定薪資內容給付原告薪資，被告於八十七年八月、九月既未依兩造
    原約定薪資內容計付原告薪資各二十六萬零四百七十五元、二十五萬二千三百元
    ，共計五十一萬二千七百七十五元，而片面改依調整後之新制發給原告二十三萬
    三千五百五十三元、二十二萬五千四百五十元，並依新制追回二萬三千二百九十
    七元之飛行加給，是被告實付原告八十七年八、九月薪資金額為四十三萬五千七
    百零六元，故尚短付原告薪資七萬七千零六十九元，堪以認定。
六、按雇主不依勞動契約給付工作報酬，或雇主違反勞動契約致有損害勞工權益之虞
    者，勞工得不經預告終止契約。勞動基準法第十四條第一項第五款、第六款定有
    明文。本件被告未經原告同意，調整薪資項目及金額，致短付七萬七千零六十九
    元之薪資，既經認定如前，是以原告依勞動基準法第十四條第一項第五款第六款
    規定，不經預告終止契約，並依契約關係請求給付短付之八十七年八月、九月薪
    資七萬七千零六十九元及終止契約後之資遣費，於法自無不合。而被告就原告主
    張其工作年資為十年又二十四日，及除定額旅費四萬五千元、伙食津貼一千八百
    元、飛行獎金二萬元外之月平均工資為二十萬一千六百十一元等情，並不爭執，
    惟抗辯定額旅費及伙食津貼應屬勞動基準法施行細則第十條第九款所列之差旅費
    及誤餐費，應不得列為平均工資計算。再原告薪資內之飛行獎金二萬元，非固定
    薪資，而屬獎懲代金性質，乃恩惠性、浮動性之給付，自亦不得列為平均工資計
    算等語，惟按勞動基準法第一條規定：「為規定勞動條件最低標準，保障勞工權
    益，加強勞雇關係，促進社會與經濟發展，特制定本法；本法未規定者，適用其
    他法律之規定。雇主與勞工所訂勞動條件，不得低於本法所定之最低標準。」是
    勞動基準法之規定，僅為勞動契約之最低標準，並不排除勞雇雙方以合意約定優
    於該法規定之標準，如勞動契約之約定高於勞動基準法所訂之標準，自應依勞動
    契約之約定決定雙方之權利義務關係。又按所謂工資，謂勞工因工作而獲得之報
    酬，包括工資、薪金、及其他任何名義經常性給與均屬之。勞動基準法第二條第
    三款定有明文。經查前開定額旅費、伙食津貼及飛行獎金，均由原告列為薪資發
    放，此有復興航空公司員工薪水單附卷可稽，是可認兩造已有將上開給付作為工
    資內容之合意，且觀諸前開給付均係從事實際勞務提供，始得取得，是該等給付
    與勞務之提供具有對價性，此外其給付復有制度上之固定性、規律性、定額性，
    顯亦符合給付需具備經常性之判斷，故應屬勞動基準法所稱之工資，故被告所辯
    前開給付非屬工資，而不得計入平均工資之計算，尚非可採。是原告終止契約前
    六月之月平均工資為被告不爭執之二十萬一千六百十一元，再加上前開定額旅費
    四萬五千元、伙食津貼一千八百元、飛行獎金二萬元，共計應為二十六萬八千四
    百十一元，故其資遣費依勞動基準法第十七條之規定，應為二十六萬八千四百十
    一元乘以十又十二分之一月，計為二百七十萬六千四百七十七元，應堪認定。
七、另原告主張八十五年度至八十七年度間，尚有特別休假四十三日，因契約終止而
    未能休假，是被告應給付原告應休而未休之特別休假工資云云，惟被告否認原告
    尚有四十三天特別休假之事實，故原告自應就此有利於己之事實，負舉證之責，
    然原告就此並未舉證以實其說，是其此部分之主張，尚難認為真實。
八、綜上所述，兩造勞動契約既已終止，而被告尚應給付原告八十七年八、九月薪資
    七萬七千零六十九元及資遣費二百七十萬六千四百七十七元，經認定如前，則原
    告請求被告給付於二百七十八萬三千五百四十六元及自催告期滿之八十七年十一
    月三日起至清償日止，按年息百分之五計算之利息範圍內，為有理由，應予准許
    ，逾此部分之請求，則屬無據，應予駁回。
九、原告陳明願供擔保，聲請宣告假執行，經核其勝訴部份，合於法律規定，爰酌定
    相當之擔保金額宣告之；其餘假執行之聲請，因該部份訴之駁回而失所依據，應
    予駁回。
十、據上論斷：原告之訴為一部有理由，一部無理由，並依民事訴訟法第七十九條但
    書、第三百九十條第二項，判決如主文。
中　　　華　　　民　　　國　　九十一　　年　　　六　　　月　　　七　　　日
                                    臺灣士林地方法院民事第二庭
~B法　　　官　劉穎怡
右為正本係照原本作成。
如對本判決上訴須於判決送達後廿日內向本院提出上訴狀。
中　　　華　　　民　　　國　　九十一　　年　　　六　　　月　　十二 　　 日
~B法院書記官　陳雪麗
